【裁判字號】    89,訴更,2
【裁判日期】    891031
【裁判案由】    拆屋還地
【裁判全文】
臺灣屏東地方法院民事判決  八十九年度訴更字第二號
    原      告  甲○
    訴訟代理人  楊四海律師
    複  代理人  馮明雄律師
    被      告  己○○      住.
                乙○○○    住.
                丙○○      住.
                庚○○      住.
                戊○○      住台北市○○區○○路三段四三號一二樓之一
                丁○○      住.
    共      同
    訴訟代理人  黃政雄律師
右當事人間請求拆屋還地事件，本院判決如左：
    主    文
被告應自坐落屏東縣恆春鎮○○○段四一九－一地號土地上，即門牌號碼屏東縣恆春
鎮○○里○○路六九二巷六號房屋遷出；被告己○○、丙○○、庚○○、戊○○及丁○○應將前項土地上，如附圖所示編號（Ａ）部分面積０．００三六公頃及（Ｂ）部
分面積０．００二一公頃之地上物拆除後，被告己○○、丙○○及乙○○○應將前項
土地上，如附圖所示編號（Ｃ）部分面積０．００四二公頃及（Ｅ）部分面積０．０
０二０公頃之地上物除去後，被告應將各該部分土地及如附圖所示編號（Ｄ）部分面
積０．０三一三公頃之土地交還原告及其他共有人全體。
訴訟費用由被告己○○、乙○○○及丙○○連帶負擔，其中二分之一由被告庚○○、
戊○○及丁○○與上開被告連帶負擔。
本判決於原告以新台幣肆拾柒萬元供擔保後，得為假執行。
    事    實
甲、原告方面：
一、聲明：求為判決除假執行擔保金額外，如主文所示。
二、陳述：
（一）坐落屏東縣恆春鎮○○○段四一九－一地號土地為原告及訴外人朱進興、朱總
      元、朱基良、朱基生、朱太平、朱文助、朱總明、朱西川、朱西國、朱秋信、
      朱金雀等十二人分別共有，詎羅邵里仔未經原告及其他共有人之同意，擅自占
      有系爭土地搭建房屋及豬舍，因羅邵里仔並未生子，僅收養羅生和為養子，而
      羅生和於六十二年五月四日死亡，羅邵里仔於七十九年十月九日死亡，被告己○○、丙○○、庚○○、戊○○及丁○○均為羅生和之子女，並未拋棄繼承，
      依法即應代位繼承前開房屋及豬舍，被告現均占有使用前揭房舍，又被告乙○○○為羅生和之妻，被告乙○○○、己○○及丙○○並無合法權源，竟於其上
      種植蔬果等地上物。
（二）系爭土地原共有人朱基良於八十六年五月二十六日死亡，其應有部分七分之一
      原應由其妻鄔秋菊及子女朱玉華、朱聰敏、朱玉珠、朱玉瑛、朱玉芬等六人繼
      承。因鄔秋菊、朱聰敏、朱玉芬將應有部分四二分之三賣予原告之子朱龍鳳，
      朱玉珠、朱玉瑛將應有部分四二分之二賣予被告乙○○○、丙○○、己○○，
      應有部分分別為一二六分之一、五二九二分之一二八、一二六分之一。被告乙○○○、丙○○、己○○雖就系爭土地有應有部分四二分之二之所有權，惟依
      最高法院六十二年台上字第一八０三號判例之意旨，共有人對於共有物之特定
      部分之使用收益，仍須徵得其他共有人全體之同意，茲原告等共有人既不同意
      被告三人於系爭土地之特定部分使用收益，被告仍屬侵害共有人之權利，仍為
      無權占有。且被告無權占有之面積多達四三二平方公尺即一三０‧六八坪，而
      上開被告之應有部分四二分之二，面積僅六‧一九坪。爰依民法第七百六十七
      條、第八百二十一條及繼承之法律關係，訴請各該被告拆除地上物，將前開土
      地交還原告及其他共有人全體。
三、證據：提出土地登記簿謄本、地籍圖、屏東縣恆春地政事務所土地複丈成果圖各
    一件及戶籍登記簿謄本五件為證。
乙、被告方面：
    被告均未於言詞辯論期日到場，惟據其於更審前到場暨具狀所為之聲明及陳述如
    左：
一、聲明：求為判決駁回原告之訴及假執行之聲請。
二、陳述：
（一）坐落屏東縣恆春鎮○○○段四一九－一地號土地與同段七０五－四二地號土地
      相毗鄰，被告己○○、庚○○、丙○○、戊○○及丁○○之祖父母羅吉成及羅
      邵里仔自二十一年三月一日起占有使用前開土地並設籍居住，因前揭七０五－
      四二地號土地為國有土地，而其等就前揭七０五－四二地號土地有合法之租賃
      關係存在，嗣被告己○○、庚○○、丙○○、戊○○及丁○○之父羅生和及祖
      父母羅吉成、羅邵里仔先後死亡，現由被告繼續占有使用上開土地，目前系爭
      土地上之黑瓦厝為祖母羅邵里仔所搭建，而加強磚造三層樓房則係祖母羅邵里
      仔生前之一次颱風將舊屋之房損毀，由羅邵里仔出資興建，被告己○○、庚○○、丙○○、戊○○及丁○○之父羅生和於六十二年五月四日死亡，祖母羅
      邵里仔則於七十九年十月九日死亡，被告目前均占有使用前開房舍，而菜園部
      分之蔬果則由被告乙○○○、己○○及丙○○所共同種植，因其等占有使用前
      揭土地迄今已逾六十七載餘，縱前開四一九－一地號土地目前登記為原告及其
      他共有人共有，惟渠等係台灣光復後之三十六年總登記為所有權人，被告已依
      時效而取得所有權或地上權，是其等即非無權占有。
（二）系爭土地原共有人朱基良於八十六年五月二十六日死亡，其應有部分七分之一
      原應由其妻鄔秋菊及子女朱玉華、朱聰敏、朱玉珠、朱玉瑛、朱玉芬等六人繼
      承。因鄔秋菊、朱聰敏、朱玉芬將應有部分四二分之三賣予原告之子朱龍鳳，
      朱玉珠、朱玉瑛將應有部分四二分之二賣予被告乙○○○、丙○○、己○○，
      應有部分分別為一二六分之一、五二九二分之一二八、一二六分之一。原告固
      主張「原告等共有人既不同意被告三人於系爭土地之特定部分使用收益，被告
      仍屬侵害共有人之權利，仍為無權占有」，惟系爭土地上有各共有人之建物，
      各自占有使用收益之範圍不一，是否除原告以外之其他共有人均不同意被告於
      系爭土地之特定部分使用收益，並未舉證證明。
（三）民法第八百二十一條之文義係指共有人中之一人得為全體共有人之利益，對不
      相干之第三人為共有物回復之請求，不得據此規定對共有人中之一人或數人請
      求回復共有物。另依民法第八百十八條之規定，各共有人非不得就共有物全部
      為使用收益。再就訴訟之結果而言，無異命該占用全部共有物之共有人將共有
      物交還自己及其他共有人，亦無保護之必要，其他共有人仍得請求分割共有物
      或損害賠償救濟之，並無欠公平之處。
（四）共有物之利用行為，係以滿足共有人共同需要為目的，其與處分行為相異者，
      在不移轉共有物之權利或增加其物上負擔，其與保存行為不同者，在不以防止
      共有物之毀損或滅失為目的，而其不增加共有物之效用或價值一點，與改良行
      為，亦有不同之處，民法對共有物之利用方法，並無如保存行為與改良行為有
      特別之規定，解釋上應適用民法第八百二十條第一項之規定，即共有人未以契
      約書訂定時，應由共有人共同管理之，是本件被告對系爭共有物之利用行為，
      並未對全體共有人造成損失。綜上所述，原告之訴顯無理由。
三、證據：提出照片一件、門牌證明書及屏東縣稅捐稽徵處恆春分處房屋稅籍證明書
    各二件、戶籍登記簿謄本三件為證。
    理    由
一、被告經受合法通知，均未於言詞辯論期日到場，核無民事訴訟法第三百八十六條
    各款所列情形，爰依原告之聲請，准由其一造辯論而為判決。
二、本件原告主張坐落屏東縣恆春鎮○○○段四一九－一地號土地為原告及訴外人朱
    進興、朱總光、朱基良、朱基生、朱太平、朱文助、朱總明、朱西川、朱西國、
    朱秋信、朱金雀等十二人分別共有，詎羅邵里仔未經原告及其他共有人之同意，
    擅自占有系爭土地搭建房屋及豬舍，嗣羅邵里仔之子羅生和於六十二年五月四日
    死亡，羅邵里仔於七十九年十月九日死亡，被告己○○、丙○○、庚○○、戊○○及丁○○均為羅生和之子女，並未拋棄繼承，依法即應代位繼承前開房屋及豬
    舍，被告現均占有使用前揭房舍，又被告乙○○○為羅生和之妻，被告乙○○○
    、己○○及丙○○並無合法權源，竟於其上種植蔬果等地上物。嗣系爭土地原共
    有人朱基良於八十六年五月二十六日死亡，其繼承人朱玉珠、朱玉瑛將應有部分
    四二分之二賣予被告乙○○○、丙○○、己○○，應有部分分別為一二六分之一
    、五二九二分之一二八、一二六分之一，被告乙○○○、丙○○、己○○雖就系
    爭土地有應有部分四二分之二之所有權，惟未得全體共有人之同意就特定部分為
    使用收益，爰依民法第七百六十七條、第八百二十一條及繼承之法律關係，訴請
    各該被告拆除地上物，將前開土地交還原告及其他共有人全體。
三、被告則以坐落屏東縣恆春鎮○○○段四一九－一地號土地與同段七０五－四二地
    號土地相毗鄰，被告己○○、庚○○、丙○○、戊○○及丁○○之祖父母羅吉成
    及羅邵里仔自二十一年三月一日起占有使用前開土地並設籍居住，因前揭七０五
    －四二地號土地為國有土地，而其等就前揭七０五－四二地號土地有合法之租賃
    關係存在，嗣被告己○○、庚○○、丙○○、戊○○及丁○○之父羅生和及祖父
    母羅吉成、羅邵里仔先後死亡，現由被告繼續占有使用上開土地，目前系爭土地
    上之黑瓦厝為祖母羅邵里仔所搭建，而加強磚造三層樓房則係祖母羅邵里仔生前
    之一次颱風將舊屋之房損毀，由羅邵里仔出資興建，被告己○○、庚○○、丙○○、戊○○及丁○○之父羅生和於六十二年五月四日死亡，祖母羅邵里仔則於
    七十九年十月九日死亡，被告目前均占有使用前開房舍，而菜園部分之蔬果則由
    被告乙○○○、己○○及丙○○所共同種植，因其等占有使用前揭土地迄今已逾
    六十載餘，縱前開四一九－一地號土地目前登記為原告及其他共有人共有，惟渠
    等係台灣光復後之三十六年總登記為所有權人，被告已依時效而取得所有權或地
    上權，是其等即非無權占有。又系爭土地原共有人朱基良於八十六年五月二十六
    日死亡後，其繼承人朱玉珠、朱玉瑛將應有部分四二分之二賣予被告乙○○○、
    丙○○、己○○，則被告亦為系爭土地共有人之一，且原告就其以外之其他共有
    人均不同意被告於系爭土地之特定部分使用收益一節，並未舉證證明。另民法第
    八百二十一條之文義係指共有人中之一人得為全體共有人之利益，對不相干之第
    三人為共有物回復之請求，不得據此規定對共有人中之一人或數人請求回復共有
    物，再依民法第八百十八條之規定，各共有人非不得就共有物全部為使用收益，
    民法對共有物之利用方法，解釋上應適用民法第八百二十條第一項之規定，即共
    有人未以契約書訂定時，應由共有人共同管理之，是本件被告對系爭共有物之利
    用行為，並未對全體共有人造成損失等語，資為抗辯。
四、查原告主張坐落屏東縣恆春鎮○○○段四一九－一地號土地為原告及訴外人朱進
    興、朱總光、朱基良、朱基生、朱太平、朱文助、朱總明、朱西川、朱西國、朱
    秋信、朱金雀等十二人分別共有，嗣因共有人朱基良於八十六年五月二十六日死
    亡，其繼承人朱玉珠、朱玉瑛將應有部分四二分之二賣予被告乙○○○、丙○○
    、己○○，應有部分分別為一二六分之一、五二九二分之一二八、一二六分之一
    ，被告乙○○○、丙○○、己○○雖就系爭土地有應有部分四二分之二之所有權
    ，惟未徵得全體共有人之同意，占用系爭土地搭建房舍並種植蔬果使用之事實，
    業據其提出與所述相符之土地登記簿謄本等件為證，且為被告所不爭執，復經本
    院至現場勘驗明確，並囑託屏東縣恆春地政事務所派員實施測量，製有勘驗筆錄
    及複丈成果圖附卷可稽，堪認原告此部分之主張為實在。
五、被告雖辯稱其等占有使用系爭土地迄今已逾六十七載餘，已依時效取得所有權或
    地上權，是其等並非無權占有云云。惟按以所有之意思，二十年間和平繼續占有
    他人未登記之不動產者，得請求登記為所有人，民法第七百六十九條定有明文。
    查系爭土地於三十六年間即總登記為原告及訴外人朱進興等人共有，此有土地登
    記簿謄本附卷足稽，系爭土地既非他人未經登記之不動產，則其等辯稱已因時效
    取得所有權云云，即無足取。次按地上權為一種物權，主張取得時效之第一要件
    須為以行使地上權之意思而占有（最高法院著有六十四年台上字二五五二號判例
    可資參照），又因地上權取得時效完成而主張時效利益之人，依民法第七百七十
    二條、第七百六十九條及第七百七十條之規定，僅「得請求登記為地上權人」並
    非即取得地上權，在其未依法登記為地上權人前，仍不得據以對抗土地所有人而
    認其並非無權占有（最高法院六十九年度第五次民事庭會議決議亦同此見解）。
    經查，被告除以行使所有權之意思占有系爭土地置辯外，另辯稱係以行使地上權
    之意思使用系爭土地，尚難遽認其等占有之始，即係以行使地上權之意思而為占
    用，復均自承就系爭土地之占用情形，尚請地政機關測量中，迄未提出地上權取
    得登記之申請等語（見本院八十八年度訴字第七八一號民事卷宗八十八年十二月
    十五日言詞辯論筆錄）。揆諸前開說明，其等既未能舉證證明係以行使地上權之
    意思占用系爭土地，復未依法登記為地上權人，則尚難執此據為其等有權占用系
    爭土地之合法權源，是其等上開所辯亦非可取。
六、被告乙○○○、丙○○、己○○另辯稱其等亦為系爭土地之共有人，即無民法第
    八百二十一條之適用，再依民法第八百十八條之規定，各共有人非不得就共有物
    全部為使用收益，被告對系爭共有物之利用行為，並未對全體共有人造成損失云
    云，然各共有人按其應有部分，對於共有物之全部雖有使用收益之權，惟未經共
    有人協議分管之共有物，共有人對共有物之特定部分占用收益，仍須徵得他共有
    人全體之同意，其未經他共有人同意而就共有物之全部或一部任意占用收益，即
    屬侵害他共有人之權利，他共有人得本於所有權請求除去其妨害或請求向全體共
    有人返還占用部分，最高法院著有八十一年台上字第一八一八號判例，可資參照
    。本件被告既未陳明系爭土地訂有分管契約，亦未得其他共有人全體同意其等就
    系爭土地特定部分使用收益，則其上開所辯，即非可採。
七、查被告並無占有使用系爭土地之正當權源等情，已如前述。從而，原告本於所有
    權之作用，依民法繼承及無權占有之法律關係，訴請被告應自坐落屏東縣恆春鎮
    ○○○段四一九－一地號土地上，即門牌號碼屏東縣恆春鎮○○里○○路六九二
    巷六號房屋遷出；被告己○○、丙○○、庚○○、戊○○及丁○○應將前項土地
    上，如附圖所示編號（Ａ）部分面積０．００三六公頃及（Ｂ）部分面積０．０
    ０二一公頃之地上物拆除後，被告己○○、丙○○及乙○○○應將前項土地上，
    如附圖所示編號（Ｃ）部分面積０．００四二公頃及（Ｅ）部分面積０．００二
    ０公頃之地上物除去後，被告應將各該部分土地及如附圖所示編號（Ｄ）部分面
    積０．０三一三公頃之土地交還原告及其他共有人全體，於法尚無不合，所訴應
    予准許。又原告陳明願供擔保，聲請宣告假執行，核亦無不合，爰酌定相當之擔
    保金額，併准許之。
據上論結，本件原告之訴為有理由，依民事訴訟法第三百八十五條第一項前段、第七
十八條、第八十五條第一項但書、第八十五條第二項、第三百九十條第二項，判決如
主文。
中      華      民      國    八十九    年      十      月    三十一    日
                                    臺灣屏東地方法院民事第二庭
~B法      官  王致傑
右為正本係照原本作成。
如不服本判決，應於送達後廿日內，向本院提出上訴狀。
~B法院書記官  粘嫦珠
中      華      民      國    八十九    年      十      月    三十一    日


司法院資訊處製作；財團法人民間司法改革基金會備份。
